---
title: "Exploration des accidents de la route genevoise en 2024"
output: pdf_document
---

## Remarque préliminaire
La base de données originale est riche, beaucoup d'attributs sont disponibles. Pour des raisons arbitraires, la gravité des accidents a été choisie.
De plus, elle contient des données de 2000 à 2025. Pour des raisons de simplicité et 
parce que la base de données comporte un attribut "ANNEE" qui permet de filtrer facilement 
les données par année, nous allons nous concentrer uniquement sur les données de l'année 2024 car 
c'est la plus récente et la plus complète.

```{r package_setup, echo = FALSE, message = FALSE, warning = FALSE}
knitr::opts_chunk$set(echo = FALSE, message = FALSE, warning = FALSE)

knitr::opts_chunk$set(
  fig.width = 9,   # increase width
  fig.height = 9,
  out.width = "100%"   # VERY IMPORTANT
)

library(tidyr)
library(readr)
library(dplyr)
library(ggplot2)
library(sf)
library(lubridate)
library(here)
```
```{r data_import, include = FALSE}
# Load the shapefile
accidents <- st_read(here::here('tp2/OTC_ACCIDENTS-SHP/OTC_ACCIDENTS.shp'))
```

```{r data_processing_2024, include = FALSE}
# Load and explore the data structure
str(accidents)
head(accidents, 5)
```

```{r data_processing_2024_filter, include = FALSE}
# Filter for 2024 using the ANNEE column
accidents_2024 <- accidents %>%
  filter(ANNEE == 2024)

# Create a summary by cause
# Calculate: killed, injured (light + serious), simple crashes (no casualties)
accident_summary <- accidents_2024 %>%
  st_drop_geometry() %>%
  group_by(CAUSE) %>%
  summarise(
    severe = sum(TUES, na.rm = TRUE) + sum(BLES_GRA, na.rm = TRUE),
    light_injured = sum(BLES_LEG, na.rm = TRUE),
    simple_crash = sum((TUES == 0 & BLES_LEG == 0 & BLES_GRA == 0), na.rm = TRUE),
    total_accidents = n(),
    .groups = 'drop'
  ) %>%
  arrange(desc(total_accidents)) %>%
  slice(1:10)  # Keep only top 10 causes
```

```{r summary_stats}
# Calculate key statistics

total_accidents <- nrow(accidents_2024)
frac_deaths <- sum(accidents_2024$TUES, na.rm = TRUE) / total_accidents
frac_injured <- sum(accidents_2024$BLES_LEG, na.rm = TRUE) / total_accidents
frac_severe <- sum(accidents_2024$BLES_GRA, na.rm = TRUE) / total_accidents
```

## Principaux résultats - 2024

En 2024, la répartition de la gravité des accidents a été la suivante:

- **Total des accidents:** `r total_accidents`
- **Fraction de blessés légers:** `r round(frac_injured * 100, 2)`%
- **Fraction de blessés graves:** `r round(frac_severe * 100, 2)`%
- **Fraction de décès:** `r round(frac_deaths * 100, 2)`%

```{r plot_accidents_by_cause, fig.height = 6}
# Prepare data for vertical bar plot
plot_data <- accident_summary %>%
  pivot_longer(
    cols = c(severe, light_injured, simple_crash),
    names_to = "consequence",
    values_to = "count"
  ) %>%
  mutate(
    consequence = factor(consequence, levels = c("simple_crash", "light_injured", "severe")),
    # Reorder causes by total accidents
    CAUSE = reorder(CAUSE, total_accidents, FUN = function(x) -x[1])
  )

# Create vertical bar plot
ggplot(plot_data, aes(x = CAUSE, y = count, fill = consequence)) +
  geom_col(position = "stack") +
  scale_fill_manual(
    values = c("simple_crash" = "#FFA500", "light_injured" = "#FF6B6B", "severe" = "#8B0000"),
    labels = c("simple_crash" = "Accident simple", "light_injured" = "Blessures légères", "severe" = "Grave/Décès")
  ) +
  labs(
    title = "Accidents de la route genevoise en 2024 par cause",
    subtitle = "Top 10 des causes d'accidents",
    fill = "Conséquence"
  ) +
  theme_minimal() +
  theme(
    axis.text.x = element_text(size = 8, angle = 45, hjust = 1),
    axis.text.y = element_text(size = 10),
    axis.title.y = element_blank(),
    axis.title.x = element_blank(),
    legend.position = "top"
  )
```

Comme nous pouvons le voir, la majorité des accidents sont des accidents simples sans blessés, tandis qu'une fraction plus petite implique des blessures légères ou graves vpir la mort.
C'est évidemment une excellente nouvelle. Une moins bonne nouvelle est qu'une des causes principales est l'inattention du conducteur.
Pour la suite, nous allons visualiser la localisation des accidents en fonction de leur gravité pour déterminer s'il existe des zones plus dangereuses que d'autres à Genève.
```{r map_accidents_2024}
# Create map of accident locations with severity coloring
# Add severity category to accidents_2024
accidents_2024_severity <- accidents_2024 %>%
  mutate(
    severity = case_when(
      TUES > 0 ~ "Mortel",
      BLES_GRA > 0 ~ "Grave",
      BLES_LEG > 0 ~ "Léger",
      TRUE ~ "Simple"
    ),
    severity = factor(severity, levels = c("Simple", "Léger", "Grave", "Mortel"))
  )

# Filter out any geometry issues
accidents_2024_valid <- accidents_2024_severity[!is.na(st_geometry(accidents_2024_severity)), ]

# Create the map
ggplot(accidents_2024_valid) +
  geom_sf(aes(color = severity, shape = severity), size = 2.5, alpha = 0.6) +
  scale_color_manual(
    values = c("Simple" = "#FFA500", "Léger" = "#FF6B6B", "Grave" = "#8B0000", "Mortel" = "#000000"),
    labels = c("Simple" = "Accident simple", "Léger" = "Blessures légères", "Grave" = "Blessures graves", "Mortel" = "Décès")
  ) +
  scale_shape_manual(
    values = c("Simple" = 16, "Léger" = 16, "Grave" = 16, "Mortel" = 4),
    labels = c("Simple" = "Accident simple", "Léger" = "Blessures légères", "Grave" = "Blessures graves", "Mortel" = "Décès")
  ) +
  labs(
    title = "Localisation des accidents de la route genevoise en 2024",
    subtitle = "Coordonnées CH1903+ / LV95",
    color = "Gravité",
    shape = "Gravité"
  ) +
  theme_minimal() +
  theme(
    axis.text = element_blank(),
    axis.title = element_blank(),
    legend.position = "bottom",
    panel.grid = element_blank()
  ) +
  coord_sf()
```